【裁判字號】    98,建上,115
【裁判日期】    990817
【裁判案由】    給付工程款
【裁判全文】
臺灣高等法院民事判決                 98年度建上字第115號
上  訴  人  唐榮鐵工廠股份有限公司
法定代理人  乙○○
訴訟代理人  王乃民  律師
複 代 理人  魏淇芸  律師
            蔡易紘  律師
被 上 訴人  內政部營建署
法定代理人  丙○○
訴訟代理人  莊乾城  律師
            林清源  律師
參  加  人  國防部總政治作戰局
法定代理人  甲○○
訴訟代理人  陳君漢  律師
            陳玫瑰  律師
複 代 理人  黃朗倩  律師
上列當事人間給付工程款事件，上訴人對於中華民國98年8月19
日臺灣臺北地方法院96年度建字第42號第一審判決提起上訴，經
本院於99年7月27日言詞辯論終結，判決如下：
    主  文
原判決關於駁回上訴人後開第二項之訴部分及該部分假執行之聲
請，暨訴訟費用之裁判均廢棄。
被上訴人應給付上訴人新臺幣壹拾捌萬肆仟陸佰捌拾伍元，及自
民國九十六年三月七日起至清償日止，按年息百分之五計算之利
息。
其餘上訴駁回。
第一、二審訴訟費用由被上訴人負擔百分之三，餘由上訴人負擔
。
    事實及理由
壹、程序方面：
一、按就兩造之訴訟有法律上利害關係之第三人，為輔助一造起
    見，於該訴訟繫屬中，得為參加，民事訴訟法第58條第1項
    定有明文。查兩造於民國(下同)90年6月11日簽訂「內政部
    營建署暨所屬各機關工程採購契約」（下稱系爭工程契約）
    ，其中上訴人向被上訴人承攬「台中市陸光七村新建工程」
    （下稱系爭工程）部分係國防部軍備局委託被上訴人興建，
    雖由被上訴人招標興建，但經費實際上係由國防部軍備局工
    程營產中心負擔，本件訴訟之勝敗將影響工程款之給付及被
    上訴人向國防部軍備局請求經費之金額，足認國防部軍備局
    就兩造間之訴訟有法律上利害關係，而國防部軍備局因機關
    業務移轉，由國防部總政治作戰局承受其業務，則國防部總
    政治作戰局為輔助被上訴人聲明參加訴訟，揆諸前開說明，
    核無不合，應予准許。
二、參加人之法定代理人原為楊天嘯，於98年11月1日變更為甲
    ○○，參加人提出國防部令為證（見本院卷第144頁），甲
    ○○並聲明承受訴訟（見本院卷第137頁），核無不合，應
    予准許。
貳、實體方面：
一、上訴人起訴主張：兩造於90年6月11日簽訂系爭工程契約，
    由上訴人以總價承攬方式施作參加人委託被上訴人興建之系
    爭工程，被上訴人並指定張大中建築師事務所執行監工作業
    ，且具有工程設計、品質或數量變更之審核權。因系爭工程
    外牆瓷質敲擊面磚原約定之規格過重，經張大中建築師事務
    所同意變更改採山形磚之規格，上訴人為應材料規格變更必
    須改良原定之抹縫施作工法，另於94年6月22日發包協力廠
    商施作，並額外支出工程款新台幣（下同）464萬1,687 元
    。復系爭工程契約施工圖所附之樓梯扶手為不銹鋼管扶手，
    並無立柱，經多次變更設計確定為櫸木扶手櫸木立柱，並增
    加「櫸木立柱」工項，惟系爭工程契約單價分析表僅列櫸木
    扶手單價，不包括立柱，上訴人自得向被上訴人請求增加之
    櫸木立柱工程款97萬4,580元。另系爭工程水電圖上載廚房
    排煙罩之材質為鋁製，建築圖上載廚房排煙罩之材質為不銹
    鋼製，屬文字內容錯誤，上訴人並以「鋁製廚房用排煙罩6"
    」送張大中建築師事務所審查，經張大中建築師事務所以92
    年12月24日（九二）建師中字第539號函表示，符合工程契
    約規範要求，上訴人遂辦理採購並已全部安裝完成，被上訴
    人自應給付排煙罩工程款18萬4,685元予上訴人。然上訴人
    於完成系爭工程後，被上訴人竟拒絕估驗外牆瓷質敲擊面磚
    施作工程、樓梯櫸木立柱及廚房排煙罩之部分，並拒絕給付
    工程款共計574萬6,927元等情。爰依民法第505條第1項、第
    179條、第227條之2第1項規定，求為命：(一)被上訴人應給付
    上訴人574萬6,927元，及其中556萬2,242元自94年11月2日
    起，其餘18萬4,685元自96年3月7日起，均至清償日止，按
    年息5%計算之利息。(二)願供擔保請准宣告假執行。（原審為
    上訴人敗訴之判決，上訴人聲明不服，提起上訴。）並上訴
    聲明：(一)原判決廢棄。(二)被上訴人應給付上訴人574萬6,927
    元，及其中556萬2,242元自94年11月2日起，其餘18萬4,685
    元自96年3月7日起，均至清償日止，按年息5%計算之利息。
    (三)願供擔保請准宣告假執行。
二、被上訴人則以：外牆瓷質敲擊面磚規格並未經變更設計，上
    訴人對於磁磚間之縫隙之施作方式，仍以抹縫工法施作，並
    未變更為勾縫工法，上訴人另請求勾縫工法所增加之費用，
    即屬無據。又外牆瓷質敲擊面磚規格既無變更，上訴人亦未
    證明受有何不預期之損失，自無民法第227條之2第1項情事
    變更之情。且依系爭工程契約約定，變更契約為被上訴人之
    權，被上訴人亦無授權張大中建築師事務所變更設計。被上
    訴人係依系爭工程契約而受領上訴人之給付，自有法律上之
    原因，並非不當得利。復依系爭工程契約約定及一般工程慣
    例，欄杆立柱係為完成南洋櫸木扶手工項所不可或缺者，理
    應在承包商預估範圍內，故櫸木立柱非新增工程項目，無增
    加數量問題，上訴人之請求為無理由。況系爭工程標單所列
    「南洋櫸木扶手」之項目及數量，在投標前承包商即應按規
    定詳細估算，如有遺漏錯誤，應於投標前或開標時提出請求
    說明，否則即依契約規定視為並無漏項。另有關廚房排油煙
    罩，應以建築圖說為準，因建築圖在廚房剖面詳圖標註「不
    銹鋼排煙罩」，且另繪製大比例尺之設計施工大樣詳圖作為
    施工依據並詳細標註排煙罩採「1.2mm SUS316不銹鋼」。是
    上訴人所給付廚房排煙罩因不符契約大比例尺施工詳圖6”
    英吋不銹鋼316之尺寸與材質規定，且上訴人亦未曾依規定
    辦理完成變更設計程序，被上訴人不同意該項給付工程款等
    語，資為抗辯。並答辯聲明：(一)上訴駁回。(二)如受不利判決
    ，請准供擔保宣告免為假執行。
    參加人則以：系爭工程契約為總價承攬契約，上訴人不得片
    面決定增加契約總價金之權利。外牆瓷質敲擊面磚規格未經
    變更設計，上訴人對於磁磚間之縫隙之施作方式，仍以抹縫
    工法施作，並無使用勾縫工法，且被上訴人及張大中建築師
    事務所亦不同意變更工法施作，是上訴人不得向被上訴人及
    參加人另請求增加之工程款。又系爭工程標單所列「南洋櫸
    木扶手」已包含立柱之價金在內，倘系爭樓梯立柱工程有遺
    漏錯誤，上訴人應於投標或開標時請被上訴人說明，上訴人
    另請求立柱費用為無理由。再依系爭工程契約之約定，排煙
    罩應使用不鏽鋼材質，上訴人以鋁製排煙罩取代不鏽鋼排煙
    罩，自應扣除其價差等語，資為抗辯。並答辯聲明：上訴駁
    回。
三、兩造不爭執之事項：
  (一)被上訴人依照政府採購法及相關規定辦理系爭工程之招標作
    業，上訴人參與投標，90年5月29日開標結果，由上訴人得
    標。兩造於90年6月11日簽訂系爭工程契約，由上訴人以總
    價承攬系爭工程。系爭工程之設計監造人為張大中建築師事
    務所，被上訴人指派被上訴人中區工程處國宅工程組為本工
    程督導工程司，並指定張大中建築師事務所代表被上訴人執
    行監工作業。
  (二)系爭施工說明書總則篇為系爭工程契約之一部分。
  (三)甲、乙、丙基地單價分析表上第4-53項記載「外牆打底粉刷
    瓷質敲擊面磚6x22.7x2cm（＋－）」，第2行上載：包裝水
    泥（抹縫）、每平方公尺0.010包、每包單價88元，總價每
    平方公尺0.88元，其中外牆瓷磚貼法部分緊接，部分瓷磚間
    有約一公分間縫，間縫中有水泥，水泥與瓷磚平，已全部施
    作完畢。
  (四)94年4月29日唐榮公司陸光七村新建工程工地協調會紀錄記
    載：「張大中建築師事務所：1.外牆磁磚工程：本工程外牆
    樑、柱及轉角磚係為山形磚（非平面磚），致磚縫處施工採
    抹縫方式施工確有執行困難之情形，…。」(見原審卷一第
    138頁)。
  (五)系爭甲、乙、丙基地詳細表及單價分析表編列「樓梯南洋櫸
    木扶手」項目數量及單價（乙基地單價分析表影本見原審卷
    一第83頁），但無櫸木扶手圖樣，亦無立柱之數量、單價與
    圖樣。另甲、乙、丙基地契約圖樣有「樓梯不銹鋼管扶手欄
    杆」詳圖（見原審卷一第78頁），但詳細表及單價分析表無
    「不銹鋼管扶手欄杆」項目數量及單價，亦無立柱之數量、
    單價與圖樣。
  (六)張大中建築師事務所於92年3月29日函表示採用「不銹鋼管
    立柱」，嗣於93年4月25日函通知改採「櫸木立柱」，再於
    93年11月8日函通知改為「不銹鋼管立柱」，最後於93年12
    月30日頒佈施作詳圖，改採「櫸木立柱」（見原審卷一第76
    -83頁）。
  (七)上訴人樓梯扶手以南洋櫸木（含立柱）送審經被上訴人同意
    ，並經上訴人施作完畢。
  (八)系爭工程廚房用排煙罩，在詳細表中係編列於水電工程之項
    下（見原審卷一第90-92頁）。在系爭工程契約設計圖說中
    廚房平面詳圖（S：1/30）及剖面詳圖（S：1/30）標註為不
    銹鋼材質，又大比例尺（S：1/10）之排油煙罩詳圖，標註
    為不銹鋼材質（見原審卷一第151-152頁）。再廚房設備之
    弱電、照明小比例尺水電圖上（S：1/100）文字：「附鋁製
    排煙罩」，無任何施工詳圖（見原審卷一第93-95頁）。
  (九)詳細表上「廚房用排煙罩6"」為鋁製，單價每個171元（見
    原審卷一第90-92頁），上訴人已施作完畢，但被上訴人尚
    未給付該部分之工程款。又上訴人以鋁製排煙罩送審，經張
    大中建築師事務所以92年12月24日函表示「符合工程契約規
    範要求」（見原審卷一第96-97頁）。
四、上訴人起訴主張兩造於90年6月11日簽訂系爭工程契約，由
    上訴人以總價承攬方式施作參加人委託被上訴人興建之系爭
    工程之事實，業據提出系爭工程契約書為證(見原審卷一第
    19-51頁)，且為被上訴人所不爭執，自堪信為真實。上訴人
    又主張其於完成系爭工程後，被上訴人竟拒絕給付包括外牆
    瓷質敲擊面磚施作工程，額外支出工程款464萬1,687元、樓
    梯櫸木立柱工程款97萬4,580元、及廚房排煙罩部分之工程
    款18萬4,685元，共計574萬6,927元等情，惟此為被上訴人
    所否認，茲就上訴人之請求是否有理由，分別論述如下。
五、關於系爭工程外牆瓷質敲擊面磚以改良式工法施工之工程款
    464萬1,687元部分：
    上訴人主張系爭工程契約對於外牆瓷磚之施工，原係以「抹
    縫」計價，但因建築師選定之外牆瓷質敲擊面磚變更為山形
    磚，為此項變更設計，上訴人無法依契約原定之抹縫工法施
    作，而必須改採改良式工法，並因而增加施工成本，乃請求
    以改良式工法施工之工程款464萬1,687元等情，此為被上訴
    人所否認，並以前詞置辯。是以，此部分所應審酌者為系爭
    工程外牆瓷質敲擊面磚規格是否為系爭工程契約所約定而未
    經變更設計？如經變更設計，上訴人得否依系爭工程契約第
    5條(二)之約定，請求被上訴人因上開變更設計而應另給付工
    程款464萬1,687元？另上訴人得否依民法第227條之2第1項
    之情事變更原則而請求被上訴人因上開變更設計而應另支付
    工程款464萬1,687元？
  (一)按公共工程實務上所謂「總價承攬契約」，係指承攬人完成
    契約所規定之全部工作，由定作人依約支付固定額之契約而
    言（最高法院97年度台上字第967號判決參照）。依系爭工
    程契約第5條(二)約定：「按照契約總價結算，即依契約總價
    計給，如因變更設計致工程項目或數量有增減時，就變更部
    分予以加減帳結算，若有相關項目如稅捐、利潤、管理費、
    勞工安全及衛生費，應依結算總價與契約總價之比例增減之
    。」(見原審卷一第19頁)，足見系爭工程契約屬總價承攬契
    約，即上訴人依約應施工之範圍，按總價承攬方式計價，如
    系爭工程無因變更設計致工程項目或數量有增減時，就變更
    部分予以加減帳結算之情事，其工程總價即為系爭工程契約
    所示之價額，上訴人不得再請求依實作實算之方式計付工程
    款。
  (二)查系爭招標文件所附之施工圖「陸至拾肆層外牆瓷磚分割原
    則立面圖」，其中「瓷質敲擊面磚」之通則載明：「…2.施
    工前承包商應繪製施工圖及大樣圖送工程師或建築師審核，
    方可施工。」，而系爭工程瓷質敲擊面磚材料規格為：「本
    工程採用高溫瓷質敲擊面磚尺寸(6×22.7×2cm)之成品，並
    提供樣品給建築師核可，方可進場。」(見原審卷一第52頁)
    ，上訴人曾多次提出面磚樣品送建築師及被上訴人工程司審
    查，經建築師選定核准以本件山形磚規格施作，並經上訴人
    材料承包商美卡國際股份有限公司(下稱美卡公司)另行開模
    定作，此經證人即美卡公司業務主任張勝宗結證屬實，亦為
    被上訴人所不爭執（見原審卷二第49頁），而證人張勝宗於
    原審並到庭證稱：因係總價承攬，就另外開模之敲擊面磚即
    山形磚所增加成本費用，並未向上訴人請求等語（見原審卷
    二第48頁背面），足見上訴人並未因被上訴人及建築師選定
    另行開模施作本件山形磚，致系爭工程有工程項目或數量增
    減等情，此外，上訴人亦未舉證證明曾提出相關文件向被上
    訴人呈報變更契約，及曾於5日內就施作本件山形磚發生額
    外工作或材料之情形而向被上訴人聲明異議，足見上訴人主
    張本件因另行開模施作山形磚而有變更設計云云，洵不足採
    。
  (三)上訴人又主張被上訴人並未曾就張大中建築師選定系爭山形
    磚一事提出異議，自已生變更設計之效力；且被上訴人對於
    張大中建築師所選定之系爭瓷質敲擊面磚變更為山形磚一事
    ，亦已有默示同意，自應認為兩造間有變更設計之合意，即
    實務上所稱「擬制變更」云云。按依系爭工程契約第15條約
    定：「(一)甲方（即被上訴人）於必要時得於契約所定之範圍
    內通知乙方（即上訴人）變更契約。除契約另有規定外，乙
    方於接獲通知後應向甲方提出契約標的、價金、履約期限、
    付款期程或其他契約內容須變更之相關文件。乙方於甲方接
    受其所提出須變更之相關文件前，不得自行變更契約。除甲
    方另有請求者外，乙方不得因第一項（甲方）之通知而遲延
    其履約責任。甲方於接受乙方所提出須變更之事項前即請求
    乙方先行施作或供應，其後未依原通知辦理契約變更或僅部
    分辦理者，應補償廠商所增加之必要費用。」，核其約定意
    旨，本不許承包商擅行變更設計，如有變更，其情節自較被
    上訴人變更者為重，舉輕明重，更應依上開約定，由上訴人
    提出相關文件呈報被上訴人核准始可。查系爭工程變更設計
    屬契約之變更，系爭工程契約既就變更契約已有明文約定，
    倘上訴人認選用山形磚涉及變更設計，應依上開所約定之程
    序為變更契約，其捨此不為，而於事後以被上訴人就張大中
    建築師選定系爭山形磚一事未提出異議，有默示同意，乃主
    張兩造間有變更設計之合意，自非可採。
  (四)次查，依證人即上訴人施工處副處長郭文龍於原審到庭證稱
    ：「（問：『瓷質敲擊面磚』依照系爭工程契約，應該使用
    何種施工方法？）…如果用抹縫工法，該差距0.8公分部分
    會沾黏水泥，將沾黏的水泥處理掉後，面磚縫隙的水泥會掉
    落或不穩固，所以必須用壓刀來修飾、加強。」、「（如果
    不使用壓刀，而直接用抹布或其他方法將該差距0.8公分沾
    黏水泥部分清除，是否也可以達到施工目的？）是可以清除
    ，只是要重複很多次，比較費工。）」等語(見原審卷二第
    28頁背面)，雖證人即九豪營造工程股份有限公司工地主任
    林正釧證稱：「(問：系爭工程有關『瓷質敲擊面磚』部分
    ，使用何種施工方法？)是用抹縫工法及勾縫工法，因為當
    時所使用的面磚比較特殊，凹凸面差距過大，如果用抹縫工
    法及勾縫工法其中一種去施作，均無法施作，會有水泥沾黏
    在旁邊凹下部分，所以必須同時用抹縫工法及勾縫工法。」
    等語(見原審卷二第30頁正面)，惟其亦證稱：「（問：系爭
    工程所使用之『瓷質敲擊面磚』，有無試過單純用抹縫工法
    來施作？）有的，上訴人下游廠商在進場時就會示範，但當
    時試作的情形很耗工。」等語（見原審卷二第30頁背面），
    足見系爭工程「陸至拾肆層外牆瓷磚」有關瓷質敲擊面磚施
    工部分，並非僅依勾縫工法始可完成，上訴人為節省工時，
    而改變施工方法，其所額外支出之工程款，請求被上訴人為
    給付，洵屬無據。
  (五)又查，系爭工程契約對於外牆瓷磚之施工，係以「抹縫」計
    價，此有單價分析表附卷可憑（見原審卷一第57頁），且為
    兩造所不爭執，而張大中建築師事務所已於94年4月29日系
    爭工地協調會議表示：本工程外牆樑、柱及轉角磚係為山形
    磚（非平面磚），致磚縫處施工採抹縫方式施工確有執行困
    難之情形，惟契約內已給付相關抹縫費用，為完成此工項，
    承商自得採其他如勾縫方式施作，且相關衍生追加之成本依
    約不另給付等語，此有上開會議紀錄在卷可稽（見原審卷一
    第138頁），足見被上訴人已依契約給付相關抹縫費用，且
    建築師亦同意以勾縫方式處理。另張大中建築師於94年11月
    22 日以(九四)建師中字第422號函通知上訴人表示：「說明
    ：…六、有關外牆磁磚勾縫乙案，雖經本所召開專案會議檢
    討施作方式（詳如本所94-126備忘錄之會議紀錄），但經查
    現場承商未以勾縫方式施作，其施作情形同本工程厚1.2㎝
    瓷質釉面磚貼作，以抹縫方式處理。」（見原審卷一第223
    頁），足見上訴人已知可採行勾縫工法施作系爭工程，於94
    年6月22日發包時仍採行抹縫工法施作。況上訴人係以總價
    承攬方式施作系爭工程，基於責任施工、盈虧自理之原則，
    上訴人應依契約工程設計圖及詳細表施作，除有依系爭契約
    第15條辦理變更契約情形外，仍應以契約總價結算，不得另
    行請求計價，已如上述，是上訴人主張其施作本件山形磚採
    行改良工法，較原定之一般抹縫工法更費工耗料，有額外支
    出工程款，被上訴人應給付抹縫工程款云云，亦無足取。
  (六)上訴人另主張系爭工程既經變更之，若依原合約單價計價，
    不僅侵蝕上訴人之預期利潤，甚至使上訴人發生虧損之情形
    ，如令上訴人單獨承擔外牆面磚規格變更之後之不利益，對
    上訴人顯失公平，是上訴人亦得依民法第227條之2第1項規
    定之情事變更原則，請求被上訴人給付因上開變更設計而支
    出之工程款云云。惟查：
  1.按契約成立後，情事變更，非當時所得預料，而依其原有效
    果顯失公平者，當事人得聲請法院增、減其給付或變更其他
    原有之效果，民法第227條之2第1項固有明文。然該項所稱
    之「情事變更」，係指契約成立後，其成立當時之環境或基
    礎有所遽變，非當時所得預料，依一般觀念，認為如依其原
    有效果顯然有失公平者而言（最高法院95年度台上字第2143
    號、97年度台上字第60號判決參照）。
  2.查系爭工程於兩造簽訂系爭契約後，並未發生有何契約成立
    當時之環境或基礎有所遽變之情形，依上開說明，自不符民
    法第227條之2第1項所規定之「情事變更」之要件。況上訴
    人施作山形磚採行抹縫工法即使有費工耗時之情形，然系爭
    工程契約單價分析表既已載明「抹縫」計價，縱上訴人事實
    上於施作系爭工程時採取非抹縫工法施工，亦屬單純施工方
    法之變更，尚難即認為情事變更。又系爭契約既就變更設計
    之部分約定有處理方式，則上訴人主張其因上開變更設計而
    支出之工程款係屬無法預料，而有情事變更原則之適用，自
    不足採。是依上開規定，上訴人之主張均與情事變更之要件
    不合，其依民法第227條之2第1項請求此部分之工程款464萬
    1,687元，為無理由。
六、關於櫸木立柱部分之工程款92萬555元：
    上訴人主張：系爭工程契約單價分析表僅列櫸木扶手單價，
    足見櫸木扶手立柱部分係經變更設計之部分，如非變更設計
    ，上訴人亦得依契約第15條約定，請求支付櫸木扶手立柱之
    新增項目工程款等語，此為被上訴人所否認，並以前詞置辯
    。經查：
  (一)系爭施工說明書總則篇第4條(3)規定：「標單內所列之項目
    及數量，僅供承包人之參考，在投標前承包人應自行實地勘
    查，按照圖說規定核對及詳細估算，如發現有遺漏錯誤時，
    承包人應於投標前或開標時，請求說明，否則開標後，所有
    數量不符與遺漏之項目，應視同已合併於其他相關項目估計
    在內…。」，是系爭甲、乙、丙基地詳細表及單價分析表編
    列「樓梯南洋櫸木扶手」項目數量、單價，「樓梯不銹鋼管
    扶手欄杆」詳圖之詳細表、單價分析表雖無立柱之數量、單
    價與圖樣，惟系爭立柱工程項目倘有遺漏錯誤，上訴人具備
    工程專業知識，應可得而知，自應於投標或開標時請求被上
    訴人說明，惟上訴人既未提出請求說明之證明，自應視同已
    合併於其他相關項目即櫸木扶手項目估計在內。
  (二)又上訴人曾以系爭工程契約「不銹鋼管扶手」文件與設計圖
    明顯不符，向建築師請求釋疑（見原審卷一第75頁），迭經
    建築師釋疑，最後建築師以93年12月30日函頒佈施作詳圖，
    採「櫸木立柱」請上訴人依規定施作（見原審卷一第81-82
    頁），並以94年3月28日函通知上訴人：「標單詳細表工項
    已明列樓梯南洋櫸木扶手，即明確表達承包商須完成該工項
    全部材料及人工費用，單價分析表所列僅是補助說明扶手之
    斷面尺寸，其餘詳細零件及工料費用，已含於零星工料，支
    柱為完成該工項所不可缺少者，此為依工程慣例所應有之設
    備，…。」（見原審卷一第45頁），而證人即張大中建築師
    事務所經理黃文煒證稱：「（問：依照系爭工程契約，該約
    所訂樓梯南洋櫸木扶手單價是否包括樓梯立柱部分？）依照
    工程慣例應該包括。當時我們在編列預算時，就是包括在內
    。」等語（見原審卷二第32頁），證人即前張大中建築師事
    務所工地主任王文志證稱：「（問：依照系爭工程契約，該
    約所訂樓梯南洋櫸木扶手單價是否包括樓梯立柱部分？）契
    約並沒有附圖，是由承包商提出大樣圖經過我們及業主審核
    通過，依照上訴人提出給業主的大樣圖，扶手有包括樓梯立
    柱部分，而且依照工程慣例扶手有包括樓梯立柱部分，單價
    也有包括在內。」等語（見原審卷二第51頁），綜上以觀，
    「立柱」項目乃「扶手」工程所不可或缺之一部分，即使系
    爭工程契約未列入「立柱」項目，亦應為有經驗之承包商所
    能注意，若施作「扶手」工程時不及於「立柱」項目，則「
    扶手」工程即無效用而失其意義，足見系爭工程設計時之真
    意，「扶手」工程業已包括「立柱」項目在內，並非工程漏
    項。「立柱」項目既為系爭工程約定之施作範圍，所需費用
    自已包含於「扶手」工程之單價內，上訴人不得另請求追加
    工程款。是被上訴人辯稱：立柱之費用包含於扶手之中等語
    ，應可採信，上訴人主張系爭工程契約有變更設計，請求櫸
    木立柱部分之工程款92萬555元云云，為無理由，不應准許
    。
七、關於廚房用排煙罩部分之工程款18萬4685元部分：
    上訴人主張系爭工程之廚房用排煙罩應以水電圖說所載：「
    排煙罩6"附鋁製排煙罩，附防蟲網罩」為準，經送建築師審
    查認符合工程契約規範要求；惟被上訴人審定核可之廚房排
    煙罩，與系爭工程契約之建築圖上標示廚房用排煙罩為不銹
    鋼316材質不符為由，拒絕給付該工項之工程款。經查：
  (一)按系爭工程契約第7條第2項約定：「本契約所含各種文件，
    除前項約定外，並依下列原則辦理。但契約另有約定或文件
    內容有誤或係偽造、變造者，不在此限。…(四)大比例尺圖者
    優於小比例尺圖者。」。查系爭工程契約設計圖說有關廚房
    平面詳圖（S：1/30）及剖面詳圖（S：1/30）係標註為不銹
    鋼材質，大比例尺即建築圖（S：1/10）之排油煙罩詳圖亦
    標註為不銹鋼材質（見原審卷一第151-152頁），惟廚房設
    備之弱電、照明之小比例尺水電圖（S：1/100）則記載：「
    附鋁製排煙罩」，而無任何施工詳圖（見原審卷一第93頁）
    。是以，本件系爭工程廚房用排煙罩部分，所應審酌者為有
    無系爭工程契約第7條第2項第4款約定之適用。
  (二)查依證人郭文龍於原審到庭證稱：「（問：有關排煙罩契約
    之約定及現場的施作情形？）……在施工之前，我們有發現
    建築圖與水電圖之材質不符，所以有開工地會議，當時建築
    師的現場人員黃文煒承認建築圖標示要用不銹鋼316是誤載
    ，應以水電圖標示為準，…。」、「（問：依據原證21顯示
    ，建築師似已同意你們使用的排煙罩材質，是否如此？）原
    證21是在被上訴人召開工地月會前所發，我們在上開工地月
    會表示建築圖與水電圖之材質不符，所以建築師的人員黃文
    煒才會在工地月會上承認建築圖標示要用不銹鋼316是誤載
    ，應以水電圖標示為準。」等語（見原審卷二第29頁）；證
    人即本件設計監造人張大中建築師事務所之經理黃文煒亦證
    稱：「（問：有關系爭工程排煙罩契約之約定及現場的施作
    情形？）契約建築圖標示要用不銹鋼316，水電圖標示要用
    鋁製，建築圖與水電圖之材質不符，可能是當時事務所的疏
    失，但因廚房用排煙罩之部分是編列在水電部分之預算，所
    以應該以水電圖標示為準，…。」、「（在上訴人施作排煙
    罩前，有無在被上訴人召開之工地會議上表示建築圖標示要
    用不銹鋼316是誤載，應以水電圖標示為準？）應該有，…
    。」、「（問：，契約建築圖標示要用不銹鋼316，水電圖
    標示要用鋁製，建築圖與水電圖之材質不符，是否是當時建
    築師事務在建築圖上誤載？）是誤載。」、「（問：建築圖
    與水電圖的功能有何不同？）我們會將建築圖與水電圖交給
    業主，建築圖主要是重在尺寸部分，但水電部分的材質則必
    須以水電圖為準。系爭工程契約對水電部分的材質無明文，
    我們認為水電部分的材質應以水電圖為準。」等語（見原審
    卷二第31頁），參以卷附張大中建築師事務所92年12月24日
    (九二)建師中字第539號函已明確表示：「承商(即上訴人)
    檢送廚房排煙罩型錄資料，經本所審查符合工程契約規範要
    求。」（見原審卷一第96頁），堪認建築圖標示廚房排煙罩
    要用不銹鋼316係誤載，屬上開但書約定「文件內容有誤」
    之情形，自無上開約定第(四)款「大比例尺圖者優於小比例尺
    圖者。」條文之適用；上訴人依水電圖所標示之材質，並經
    被上訴人審定核可之廚房排煙罩，完成此部分工程，並無不
    合。從而，被上訴人以上訴人未依建築圖上標示廚房用排煙
    罩為不銹鋼316材質不符為由，拒絕給付該工項之工程款，
    洵屬無據。
  (三)又查，上訴人使用於系爭工程之「鋁製廚房用排煙罩」工項
    已全部施作完成，而系爭排煙罩實做數量，甲基地共有489
    只，乙基地共有186只，丙基地共有298只，每只單價為171
    元（見原審卷一第90-92頁），加計系爭工程所定之營造綜
    合保險費0.4％，勞工安全衛生費0.8％，工程品質管理費
    0.3%;包商管理及利潤4.5%及營業稅5.0%，共計184,685元(
    計算方式:【（489＋186＋298）只×171元】×111％＝184,
    685），是上訴人此部分之請求，為有理由，應予准許。
八、綜上所述，上訴人請求被上訴人給付184,685元，及自起訴
    狀繕本送達之翌日即96年3月7日（見原審卷一第125頁）起
    至清償日止，按年息5%計算之利息部分，為有理由，應予准
    許；其逾此範圍之請求，為無理由，不應准許。從而，原審
    就上開應予准許部分所為上訴人敗訴之判決部分，尚有未洽
    ，上訴意旨指摘原判決此部分為不當，求予廢棄改判，為有
    理由，應予准許，爰由本院改判如主文第二項所示；至原審
    就上開不應准許部分所為上訴人敗訴之判決，並駁回其假執
    行之聲請，核無違誤，上訴意旨指摘原判決此部分為不當，
    求予廢棄改判，為無理由，應予駁回。又就本院判命被上訴
    人給付部分，兩造雖分別陳明願供擔保為准、免假執行之宣
    告，然此部分金額未逾150萬元，不得上訴第三審，一經本
    院宣判，即告確定，自毋庸為假執行之宣告。上訴人此部分
    假執行之聲請，為無理由，應予駁回。原審駁回上訴人此部
    分假執行之聲請，理由雖與本院認定不同，結論並無二致，
    仍應予維持。(主文已包含於其餘上訴駁回內，不另諭知)
九、本件事證已臻明確，兩造其餘之攻擊或防禦方法及未經援用
    之證據，經本院斟酌後，認為均不足以影響本判決之結果，
    自無逐一詳予論駁之必要，併此敘明。
十、據上論結，本件上訴為一部有理由，一部無理由，爰判決如
    主文。
中    華    民    國    99    年    8     月    17    日
                    民事第十三庭
                        審判長法  官  蕭艿菁
                              法  官  周舒雁
                              法  官  陳姿岑
正本係照原本作成。
如不服本判決，應於收受送達後20日內向本院提出上訴書狀，其
未表明上訴理由者，應於提出上訴後20日內向本院補提理由書狀
（均須按他造當事人之人數附繕本）上訴時應提出委任律師或具
有律師資格之人之委任狀；委任有律師資格者，另應附具律師資
格證書及釋明委任人與受任人有民事訴訟法第466條之1第1項但
書或第2項（詳附註）所定關係之釋明文書影本。如委任律師提
起上訴者，應一併繳納上訴審裁判費。
中    華    民    國    99    年    8     月    18    日
                              書記官  黃慶霽
附註：
民事訴訟法第466條之1（第1項、第2項）：
對於第二審判決上訴，上訴人應委任律師為訴訟代理人。但上訴
人或其他法定代理人具有律師資格者，不在此限。
上訴人之配偶、三親等內之血親、二親等內之姻親，或上訴人為
法人、中央或地方機關時，其所屬專任人員具有律師資格並經法
院認為適當者，亦得為第三審訴訟代理人。

司法院資訊處製作；財團法人民間司法改革基金會備份。
